臺灣屏東地方法院刑事判決　　　　　　　 99年度訴字第880號
公　訴　人　臺灣屏東地方法院檢察署檢察官
被　　　告　李鳳嬌
選任辯護人　許芳瑞律師（財團法人法律扶助基金會）
上列被告因搶奪案件，經檢察官提起公訴（99年度偵緝字第146
號），本院判決如下：
    主  文
李鳳嬌犯侵入住宅罪，共罪，各處有期徒刑月；又犯搶奪罪
，共貳罪，各處有期徒刑拾月。應執行有期徒刑貳年。
    事  實
一、李鳳嬌因缺錢花用，得知岳石文雄為行動不便之老人獨自居
    住於坐落屏東縣來義鄉○○段1421之13地號土地之工寮內，
    認有機可乘，遂於民國98年7 月28日10時許，明知其未得岳
    石文雄之同意，竟基於侵入住宅之犯意，無故侵入岳石文雄
    所居住之上開工寮，並於進入該工寮後，見岳石文雄獨自坐
    在床邊，另基於為自己不法所有之意圖，徒手搜尋物色財物
    ，並於岳石文雄所坐之臥床枕頭下方，搜得岳石文雄所有黑
    色原住民背袋後，趁其不及抗拒徒手搶奪該背袋內之現金新
    台幣（下同）1 萬8 千元後隨即逃逸。又於同年8 月12日15
    時許，再基於侵入住宅之犯意，無故侵入岳石文雄所居住之
    上開工寮，因其業已知悉岳石文雄慣於將放置現金之背袋置
    放於枕頭下，竟基於為自己不法所有之意圖，趁其不備徒手
    搶奪該背袋內之現金2 萬2 千元後隨即逃逸。復於同年9 月
    2 日14時許，騎乘YFX-960 號重型機車前往上開工寮，再基
    於侵入住宅之犯意，無故侵入岳石文雄所居住之上開工寮，
    岳石文雄見李鳳嬌侵入該工寮，因害怕再度被搶即攜走放置
    現金之背袋，前往鄰近之工寮向其子岳輝雄與媳婦賴見花求
    救，並報警處理，而循線查獲上情。
二、案經岳石文雄訴由屏東縣政府警察局潮州分局報告臺灣屏東
    地方法院檢察署檢察官偵查起訴。
    理  由
一、證據能力：
（一）被告李鳳嬌及其辯護人在本院準備程序對於其在警詢及偵
      訊中供述之證據能力，均表示沒有意見（見本院卷第48頁
      背面），惟被告於本院審理時，就上開警詢所為之自白任
      意性有所爭執，辯稱：我是因為警察要我配合，不然要關
      我關到死或是槍斃我，我只好配合警察而承認（見本院卷
      第118 頁）云云。惟查，被告及其辯護人就上開主張，除
      未具體陳明哪位警員於何時對其為何種方式之脅迫，致本
      院無從為調查外，經將被告警詢錄音光碟製成譯文，檢察
      官、被告及其辯護人均同意以被告警詢譯文取代原警詢筆
      錄（見本院卷第134 頁），由其警詢錄音之陳述內容以觀
      （本院卷第128 之1 至128 之8 頁），警員製作上開筆錄
      之方式，係採一問一答，其筆錄所記載之內容與被告之供
      述內容大致相符，且於筆錄製作過程中，係全程連續錄音
      而無中斷，而警員雖曾於詢問過程中稱：「到時候你被收
      押，我是不知道」、「你開庭就被收押」等語，然此乃警
      員告知被告移送檢察官後，檢察官可能向法院聲請羈押之
      法律效果，且被告並無因此而承認搶奪一節，並辯稱「要
      跟他借」、「去那邊遊玩」、「沒有拿那麼多」等語，且
      觀之全篇譯文，警員並無告以被告：「碰！碰！要把你關
      到死」等情節，甚且於警員問：「你要搶被害者錢…」等
      問題時，被告答稱：「我不是搶他，你怎麼都說我搶他，
      我曾經跟他說要跟他借」等語（見本院卷第128 之5 頁背
      面），足見被告之意思自由並未遭受任何不當干預，且於
      詢問之末，警員更向被告確認「完全是你自由回答的，對
      不對？」，被告亦表示「對」，足見被告於警詢中之自白
      ，係基於自由意思所為，並未遭受脅迫、利誘或其他不正
      取供之情事，即無任何不具任意性之情，當有證據能力至
      明。被告及辯護人主張被告於警詢之自白因受警方之脅迫
      而無證據能力者，自無可採。
（二）被告以外之人（包括證人、鑑定人、告訴人、被害人及共
      同被告等）於偵查中向檢察官所為之陳述，除顯有不可信
      之情況者外，得為證據，刑事訴訟法第159 條之1 第2 項
      定有明。本件證人即被害人岳石文雄、證人賴見花於偵查
      中以證人身分具結所為之陳述，被告及其辯護人均未釋明
      此部分具結所為之陳述有何顯不可信之情形，且經本院審
      理時均以證人身分再次傳喚到庭具結陳述，踐行交互詰問
      之程序，並給予被告詰問之機會，嗣本院審理時，並再提
      示證人前開供述筆錄及要旨，由被告依法辯論，有本院審
      判筆錄在卷可按，則前開證人依法定人證調查程序所得之
      供述證據，自得作為證據。
（三）被告以外之人於檢察事務官、司法警察官或司法警察調查
      中所為之陳述，與審判中不符時，其先前之陳述具有較可
      信之特別情況，且為證明犯罪事實存否所必要者，得為證
      據，刑事訴訟法第第159 條之2 定有明文。本件公訴人以
      證人徐美惠、邱秀珠、余清福於警詢中之證詞為證據，辯
      護人於本院準備程序中否認其3 人之證據能力，經查證人
      徐美惠、邱秀珠於警詢之陳述與在本院審理時所為之證言
      ，情節大致相同，其2 人於本院審理中已就被告犯罪情節
      證述明確，核與其於警詢中所陳情節並無不符之情形存在
      ，是其2 人於警詢中之證詞已不具必要性，而余清福未經
      公訴人聲請傳喚到庭，核與上開「與審判中不符」之條件
      不合，應認上開3 人於警詢中之證詞均不具證據能力。
二、訊據被告李鳳嬌固坦承有於98年7 月28日、8 月12日、9 月
    2 日經過被害人岳石文雄位於屏東縣來義鄉○○段1421之13
    地號土地之工寮之事實，惟矢口否認有何侵入住宅及搶奪之
    犯行，辯稱：我都只是經過被害人家，都在外面，沒有進去
    ，也沒有跟他拿錢云云，其辯護人則辯護稱：被告並無因缺
    錢花用而無故侵入他人住宅搶奪財物情形，若被告真有進入
    工寮拿取被害人金錢者，此係被害人在場目擊情況下所為，
    與搶奪之趁人不備要件有別，自不構成搶奪罪等語。經查：
（一）被告於警詢自白稱：在98年9 月2 日下午2 時許，我有到
      岳石文雄之工寮前面，有見到岳石文雄離開；另我在同年
      7 月28日上午10時有到岳石文雄之工寮，沒有經過他同意
      向他拿1 萬8 、9 千元，當時被害人坐在床上有看到；第
      二次是同年8 月12日下午3 時許有到上開工寮向岳石文雄
      拿2 萬2 千元，他沒同意，當時他也是坐在床上有看到等
      語，核與證人即被害人岳石文雄於偵查中證稱：被告於98
      年7 月間有到我住的工寮，當時我人清醒，被告直接在我
      枕頭旁一個黑色原住民袋子中將現金拿走，當時我坐在床
      邊。被告又在8 月間騎黑色機車來，說她感冒需要錢，就
      把我的黑色背袋內的錢都拿走，當時背袋也是放在枕頭邊
      ，我是坐在床邊，這2 次我都沒有同意被告拿錢，且因我
      年紀大了，無法制止她，我只有用國語向她說不要拿我的
      錢，但她還是拿了就跑了；9 月2 日下午2 時，被告又進
      來我的工寮，我認為她又要來拿錢，我就把我的袋子拿走
      並去向我媳婦賴見花求救等語（見偵卷第8 至10頁），於
      本院審理中證述：被告於98年7 月28日及8 月12日都有到
      我工寮裡面，當時我都沒有同意被告進入，被告進來說給
      我錢，我有用國語叫她不要拿錢，她還是2 次都將錢拿走
      ，但拿多少錢，我忘了，我的錢都是政府給我的823 砲戰
      退役的補助，每月有1 萬4 千元，是從郵局或銀行領出來
      要當生活費用的，此外就沒有其他收入，被告在9 月2 日
      有進來我工寮裡面，我知道他可能要向我拿錢，我就到外
      面找我兒子等節（見本院卷第119 至121 頁），情節相符
      ，足認被告確有侵入被害人居住之工寮3 次，並於前2 次
      未經被害人同意拿取錢財之事實。
（二）參以證人即被害人媳婦賴見花證稱：9 月2 日下午有見到
      被告從被害人工寮裡面走出來，當時是被害人來叫我們，
      說一個女孩子又來了要來拿錢，我和徐美惠、邱秀珠一起
      過去，被告那時一直哭，拜託我們不要抓她等語（見本院
      卷第122 頁）；證人徐美惠證稱：9 月2 日那天有看到被
      告去被害人工寮，那時候我跟我婆婆賴見花一起喝酒，阿
      公（被害人）就說那個人又來了，要來搶我的錢。我過去
      時被告在工寮房間外面帆布下面走向機車，我們有問他為
      何要來這裡，她說阿公要認她作乾女兒，阿公說她要搶阿
      公的錢，我們不讓她走，她跪下來說不要報警，之後她有
      走掉等語（見本院卷第122 至123 頁）；證人邱秀珠證稱
      ：當天有看到被告在被害人的工寮大門處，我去記被告的
      車牌，因為英文字母我不會看，所以我叫徐美惠記，被告
      車子後面有掛飲料，遮住車牌，被告還打我的手，叫我不
      要掀車牌等語綦詳（見本院卷第123 頁），則被告於98年
      9 月2 日侵入被害人居住之工寮，亦堪足佐，被告空言否
      認，不值採信。
（三）又證人岳石文雄證稱：不記得2 次被搶多少錢，然其自承
      每月有1 萬4 千元之退役俸，則於98年7 月被搶光一次後
      ，至同年8 月間再度被搶，至多應只有2個 月之退役俸，
      是被告於警詢所自承之第1 、2 次金額分別為1 萬8 千元
      、2 萬2 千元，共約4 萬元部分，應屬可採。
（四）復查被告先於警詢中辯稱：認識被害人，為朋友關係，是
      去向被害人借錢，是臨時起意去的云云，繼而於偵查中稱
      ：朋友帶我去他（被害人）那邊，我是去他那邊工作的。
      隨即改口稱：我沒有父親，將岳石文雄當作父親，我是去
      被害人那裡玩，去跟他借幾千元（見偵緝卷第21頁），又
      反覆稱：是因朋友帶我去認識他的，不知朋友姓名，沒有
      這個朋友，是騎機車經過，所以知道被害人住該處等語（
      見偵緝卷第29頁），先後所述關於如何認識被害人、為何
      到被害人工寮等情節，矛盾不一，已屬存疑，且此與證人
      岳石文雄所證：於98年7 月28日以前未見過被告一情（見
      本院卷第118 頁背面）不符，殊難採信。
（五）被告於偵查中除辯稱：「我是去他那邊工作」外，又辯稱
      ：我用台語跟被害人說要借錢，請他借錢給我作生意、租
      房子云云（見偵緝卷第28頁），然本件被害人為原住民，
      平日以排灣族語溝通，此由其為證時需排灣族語通譯可知
      ，且獨居於工寮，憑退役俸維生，應無聘他人工作之需要
      ，是於被告說台語情形下，被害人如何明瞭其借錢之意，
      且雙方既非舊識熟故，衡情，被害人亦無借錢予被告之可
      能，是被告所辯工作、借錢之舉，亦屬無稽，要無足採。
（六）按刑法第325 條規定之搶奪罪，係以乘人不及抗拒，公然
      掠取其財物為成立要件（最高法院32年上字第2181號判例
      意旨參照），本件被害人因年紀已大無法制止被告，且均
      於被告拿取其錢財時，以國語呼稱：不要拿錢，業經證人
      岳石文雄證述如上，被告顯係乘被害人年邁無力不及抗拒
      而公然於被害人面前拿取金錢，自應構成搶奪罪（台灣高
      等法院高雄分院97年度上訴字第247 號判決可參），辯護
      人辯護稱本件與搶奪罪之構成要件不符者，實有所誤。綜
      上各節，足認被告犯行明確，應依法論科。
三、新舊法比較：
    按刑法第321 條業於100 年1 月26日公布修正，並於同年月
    28日施行，本件被告行為時，刑法第321 條第1 項第1 款加
    重竊盜罪規定為：「犯竊盜罪而有左列情形之一者，處6 月
    以上、5 年以下有期徒刑：一、於夜間侵入住宅或有人居住
    之建築物、船鑑或隱匿其內而犯之者。」，修正後之刑法第
    321 條第1 項第1 款則規定為：「犯竊盜罪而有下列情形之
    一者，處6 月以上、5 年以下有期徒刑，得併科新臺幣10萬
    元以下罰金：一、侵入住宅或有人居住之建築物、船艦或隱
    匿其內而犯之者。」，且比較適用最有利於行為人之法律時
    ，應就罪刑有關之共犯、未遂犯、想像競合犯、牽連犯、連
    續犯、結合犯，以及累犯加重、自首減輕暨其他法定加減原
    因（如身分加減）與加減例等一切情形，綜其全部罪刑之結
    果而為比較（最高法院95年度第8 次刑庭會議決議參照）。
    查本件起訴之刑法第325 條雖未修正，惟因被告犯罪態樣為
    侵入住宅搶奪，核諸同法第326 條第1 項規定，將因上開第
    321 條第1 項各款之修正而有所適用，即被告行為後法律已
    有變更，應依刑法第2 條第1 項之規定，就被告犯罪行為為
    「從舊從輕」之比較，以為決定。本件被告於日間侵入住宅
    搶奪，且其侵入住宅部分，經被害人提起告訴，若依修正前
    之規定，係數罪併罰，以起訴法條即刑法第306 條第1 項、
    第325 條第1 項觀之，一罪一罰，則其每次侵入住宅搶奪之
    刑度合計後最高刑度為6 年以下；若採修正後刑法第321 條
    第1 項第1 款之規定，則被告行為已合於刑法第326 條第1
    項之罪，即其侵入住宅行為，已結合於所犯加重搶奪罪之罪
    質中，而無另論以侵入住宅罪之餘地，而該罪為最高本刑7
    年以下有期徒刑。是比較結果，以修正前規定對被告有利。
四、按住宅原屬建築物之一種，然刑法第306 條第1 項將住宅與
    建築物為併列之規定，故二者之概念仍有予以區別必要。前
    者指人類日常住居生活作息之場所；後者指住宅以外上有屋
    面，周有門壁，足蔽風雨，供人出入，且定著於土地之工作
    物而言。本件案發地之工寮係被害人日常生活所居住之場所
    ，核屬住宅無訛。是核被告所為，係犯刑法第306 條第1 項
    之侵入住宅罪、第325 條第1 項之搶奪罪。又被告所為3 次
    侵入住宅及2 次搶奪犯行，犯意各別，行為互殊，應予分論
    併罰。爰審酌被告不思以正當途徑取得財物，竟無故侵入他
    人住宅，乘被害人年邁行動不便不及抵抗，而掠取他人之財
    物，對被害人居家生活及財產安全所造成之損害程度非輕，
    及對社會秩序產生一定程度之危害，兼衡被告犯罪之動機、
    目的，犯後矢口否認犯行、未賠償被害人損害，態度不佳及
    其智識程度等一切情狀，分別量處如主文所示之宣告刑，並
    定其應執行之刑，以示懲儆。至檢察官具體求處應執行有期
    徒刑2 年6 月，考量被告犯罪並無以強暴之手段、情節，以
    量處上開刑度為適當，上開求刑核屬過重，附此敘明。
據上論斷，應依刑事訴訟法第299 條第1 項前段，刑法第2 條第
1 項、第306 條第1 項、第325 條第1 項、第51條第5 款，刑法
施行法第1 條之1 第1 項、第2 項前段，判決如主文。
本案經檢察官許英輝到庭執行職務。
中    華    民    國   100    年    6     月    8     日
                  刑事第四庭  審判長法  官  莊鎮遠
                                    法  官  江振源
                                    法  官  蔡玉雪
以上正本證明與原本無異。
如不服本判決應於收受判決後10日內向本院提出上訴書狀，並應
敘述具體理由；其未敘述上訴理由者，應於上訴期間屆滿後20日
內向本院補提理由書（均須按他造當事人之人數附繕本）「切勿
逕送上級法院」。
中    華    民    國   100    年    6     月    8     日
                                    書記官  黃麗燕
附錄本案論罪科刑法條
刑法第306條第1項
無故侵入他人住宅、建築物或附連圍繞之土地或船艦者，處1 年
以下有期徒刑、拘役或3百元以下罰金。
刑法第325條第1項
意圖為自己或第三人不法之所有，而搶奪他人之動產者，處6 月
以上5 年以下有期徒刑。